ACORDAO-COMPLETO-2530991

ACÓRDÃO 2034/2022 ATA 13/2022 - SEGUNDA CÂMARA

VISTOS, relatados e discutidos este processo de aposentadoria, em que se examina, nesta fase processual, pedido de reexame interposto contra o Acórdão 10409/2021-TCU-Segunda Câmara, de relatoria do Ministro-Substituto Marcos Bemquerer Costa, 
ACORDAM os Ministros do Tribunal de Contas da União, reunidos em Sessão da Segunda Câmara, ante as razões expostas pelo Relator e com fulcro no art. 48, c/c os arts. 32 e 33, da Lei 8.443/1992, em: 
9.1. conhecer do pedido de reexame interposto por Rosemeire Soliani e, no mérito, negar-lhe provimento;
9.2. dar ciência ao órgão de origem que, caso comprovado ser a recorrente beneficiária de decisão judicial transitada em julgado, que lhe assegure a incorporação de quintos no período entre 8/4/1998 e 4/9/2001, observe a modulação de efeitos fixada pelo Supremo Tribunal Federal no RE 638.115, de modo a manter a incorporação imune a absorção por reajustes futuros;
9.3. dar ciência desta deliberação à recorrente.

Pedido de reexame interposto contra decisão que considerou ilegal ato de aposentadoria.

Segunda Câmara

Tribunal Regional do Trabalho da 15ª Região - Campinas/SP.

3. Interessados/Responsáveis/Recorrentes:
3.1. Interessados: Rosemeire Soliani (XXX.514.738-XX).
3.2. Recorrente: Rosemeire Soliani (XXX.514.738-XX).

13.1. Ministros presentes: Bruno Dantas (Presidente), Augusto Nardes (Relator) e Antonio Anastasia.
13.2. Ministro-Substituto convocado: Marcos Bemquerer Costa.
13.3. Ministro-Substituto presente: André Luís de Carvalho.

AUGUSTO NARDES

Ministro-Substituto Marcos Bemquerer Costa.

Transcrevo a seguir, como parte integrante deste relatório, a instrução de peça 26, elaborada no âmbito da Secretaria de Recursos (Serur) , cujo encaminhamento teve a anuência do dirigente daquela unidade (peças 27 e 28) :
INTRODUÇÃO
1.	Trata-se de pedido de reexame (peças 13, 25-29) interposto por Rosemeire Soliani, por meio do qual se insurge contra o Acórdão 10409/2021-TCU-Segunda Câmara (peça 8) , que teve como relator o Excelentíssimo Senhor Ministro-Substituto Marcos Bemquerer Costa.
1.1	A deliberação recorrida apresenta o seguinte teor:
ACORDAM os Ministros do Tribunal de Contas da União, reunidos em Sessão da 2ª Câmara, ante as razões expostas pelo Relator, e com fulcro nos incisos III e IX do art. 71 da Constituição Federal e nos arts. 1º, inciso V, e 39, inciso II, da Lei 8.443/1992, c/c o art. 259, inciso II, do Regimento Interno/TCU, em: 
9.1. considerar ilegal a concessão de aposentadoria em favor da Sra. Rosemeire Soliani, negando registro ao correspondente ato; 
9.2. dispensar o ressarcimento das quantias indevidamente recebidas de boa-fé pela interessada, consoante o disposto no Enunciado 106 da Súmula da Jurisprudência do TCU; 
9.3. determinar ao Tribunal Regional do Trabalho da 15ª Região - Campinas/SP, no prazo de 15 (quinze) dias a contar da notificação deste Acórdão, que: 
9.3.1. promova o destaque das parcelas de "quintos/décimos" incorporadas com base em funções comissionadas exercidas entre 08/04/1998 e 04/09/2001, transformando-as em parcela compensatória a ser absorvida por reajustes futuros concedidos nos proventos, desde que a hipótese não seja de decisão judicial transitada em julgado, nos moldes da decisão do STF no RE 638.115/CE; e 
9.3.2. dê ciência do inteiro teor desta Deliberação à Sra. Rosemeire Soliani, alertando-a de que o efeito suspensivo proveniente da interposição de possíveis recursos perante o TCU não a exime da devolução dos valores percebidos indevidamente após a respectiva notificação, caso os recursos não sejam providos, encaminhando a este Tribunal, no prazo de 30 (trinta) dias, comprovante da referida ciência (grifos acrescidos) 
HISTÓRICO 
2.	Conforme, excerto do voto condutor da decisão recorrida, o ato de aposentadoria da recorrente foi julgado ilegal, em virtude de constar a incorporação da parcela quintos (peça 9) :
6. Compulsando o ato em questão, alinho-me ao entendimento da unidade técnica de que houve pagamento irregular da vantagem de "quintos/décimos" após a publicação da Lei 9.624/1998 (em 08/04/1998) , uma vez que os períodos de incorporação ocorreram, em parte, em momento posterior à data limite de 8/4/1998. A jurisprudência desta Casa de Contas consolidou o entendimento de que é ilegal a percepção da rubrica de "quintos/décimos", cuja incorporação decorreu de funções comissionadas exercidas no período de 08/04/1998 a 04/09/2001, devendo-se observar a modulação dos efeitos definida pelo Supremo Tribunal Federal - STF na decisão do Recurso Extraordinário (RE) 638.115/CE, acerca dessa matéria. Cito, nesse sentido, os Acórdãos 442/2020 e 13.910/2020, da 2ª Câmara, ambos de minha relatoria
[destaques acrescidos] 
2.1	Destarte, a presente concessão é ilegal porque o ato de aposentadoria incorporou quintos posteriores a 8/4/1998, contrariando entendimento do STF no julgamento do RE 638.115/CE.
ADMISSIBILIDADE
3.	Reitera-se o exame de admissibilidade efetuado por esta unidade instrutora (peça 14) , ratificado pelo Ministro-Relator João Augusto Ribeiro Nardes (peça 18) , que concluiu pelo conhecimento do pedido de reexame acostado à peça 13, com fundamento no artigo 48 da Lei 8.443/1992, c/c os artigos 285 e 286, parágrafo único, do RI/TCU, suspendendo-se os efeitos dos itens 9.1, 9.3 e 9.3.1 do Acórdão 10409/2021-TCU-Segunda Câmara.
EXAME DE MÉRITO
             Delimitação
4.1	Constitui objeto do presente recurso definir se:
a) é o caso de transformar os quintos de funções exercidas após 8/4/1998 em "Parcela Compensatória" a ser absorvida por quaisquer reajustes futuros, conforme modulação de efeitos prevista no RE 638.115/CE;
b) houve afronta ao RE 638.115/CE pelo acórdão recorrido ao considerar ilegais os atos de aposentadoria que contemplam o pagamento de quintos incorporados após 8/4/1998;
c) ocorreu violação aos princípios da segurança jurídica e da isonomia.
5. Da transformação dos quintos em "Parcela Compensatória"
5.1	A Sra. Rosemeire Soliani defende a manutenção do pagamento dos quintos de exercícios de função de confiança pós o advento da Lei 9.624/1998 com base nas seguintes alegações:
a) a incorporação de parcela de quintos/décimos por Rosemeire Soliani, referentes ao período de 8/4/1998 a 4/9/2001, encontra amparo na decisão judicial transitada em julgado, proferida no Processo 2004.3400.048565-0/DF (Justiça Federal de Primeiro Grau - Seção Judiciária do Distrito Federal) , movido pela Associação Nacional dos Servidores da Justiça do Trabalho (Anajustra) , em favor de todos os associados, incluso a recorrente, conforme Processo de Execução/Cumprimento de Sentença 0001592-84.2009.4.01.3400 (peça 13, p. 3, e peças 26-29) .
b) espera que o recurso seja conhecido e provido, aplicando-se o entendimento do STF, no julgamento dos Embargos de Declaração no RE 638.115/CE, para reconhecer como indevida a cessação imediata do pagamento dos quintos percebidos pela recorrente, tendo em vista ser beneficiária de sentença judicial transitada em julgado antes da decisão que modulou os efeitos sobre o recebimento desta vantagem (peça 13, p. 3) .
	Análise
5.2	Convém, de pronto, transcrever excerto do voto condutor do Acórdão recorrido que trata da irregularidade em relação aos quintos (peça 9) :
 (...) 
8. Ocorre que não há no processo qualquer documento que comprove a origem do pagamento de "quintos/décimos". Ou seja, não se sabe se o pagamento dessa vantagem advém de decisão judicial passada em julgado ou não, ou ainda de decisão administrativa.
9. De acordo com o que foi estabelecido na decisão do STF no RE 638.115/CE, somente para a hipótese de "quintos/décimos" recebidos com base em decisão judicial transitada em julgado será indevida a cessação imediata do pagamento e não haverá absorção da parcela por reajustes futuros. Já nos casos de "quintos/décimos" recebidos por força de decisão judicial não transitada em julgado ou de decisão administrativa, o pagamento será mantido até sua absorção integral por quaisquer reajustes futuros concedidos aos servidores.
10. Nesse contexto, entendo que o melhor encaminhamento para os autos será o Tribunal considerar ilegal a concessão de aposentadoria da Sra. Rosemeire Soliani e negar registro ao correspondente ato, aplicando-se a orientação fixada no verbete da Súmula/TCU 106 às parcelas indevidamente recebidas pela interessada.
[destaques acrescidos]
5.3.	Observa-se que a determinação deste tribunal foi no sentido de somente transformar em parcela compensatória, a ser absorvida, caso seja proveniente de decisão judicial não transitada em julgado ou de decisão administrativa, o que se coaduna com a modulação de efeitos fixada pelo Supremo Tribunal Federal no âmbito do RE 638.115, não havendo se falar, portanto, em alteração da parte dispositiva do vergastado acórdão. 
5.4.	Registra-se, por oportuno, que ainda que comprovado o trânsito em julgado, isto por si só não possui o condão de alterar o julgamento pela ilegalidade do ato, pois que o e. STF deixou assente que a incorporação de quintos no período de 8/4/1998 até 4/9/2001, ofende o princípio da legalidade, nos termos da tese firmada em sede de repercussão geral, Tema 395.
5.5.	Dessa forma, opina-se pelo não acolhimento das alegações apresentadas. 
6. 	Da possível afronta ao RE 638.115/CE pelo acórdão recorrido ao considerar ilegal o pagamento de quintos/décimos incorporadas após 8/4/1998
6.1. 	Aduz-se a ausência de ilegalidade nos atos de concessão de aposentadoria, com base nos seguintes argumentos. 
6.2. 	O julgamento proferido pela Corte de Contas teria partido de premissa equivocada, ocasionando a aplicação inadequada da modulação de efeitos do RE 638.115/CE, impondo-se, portanto, o reexame do caso a fim de que os atos de aposentação dos recorrentes sejam considerados legais, por estarem em perfeita consonância com o decidido no RE 638.115/CE vantagem (peça 13, p. 5) . 
Análise 
6.3. 	Conforme dito, alhures, a mera comprovação do trânsito em julgado não possui o condão de alterar o julgamento pela ilegalidade do ato de aposentadoria pela Corte de Contas, pois que, conforme assentado pelo e. STF, a incorporação de quintos, no período de 8/4/1998 até 4/9/2001, ofende o princípio da legalidade [Tema 395 - Tese firmada em sede de repercussão geral].
6.4. 	Convém mencionar que o TCU tem posicionamento do Plenário de como os órgãos jurisdicionados devem proceder em relação às parcelas de quintos/décimos de funções comissionadas exercidas entre 8/4/1998 a 4/9/2001, conforme o Acórdão 1255/2020-TCU-Plenário (Relator Ministro-Substituto Marcos Bemquerer Costa) a seguir transcrito no que é pertinente:
9.2. com a finalidade de orientar o tratamento do tema relacionado ao pagamento da rubrica de "opção" do art. 2º da Lei 8.911/1994 e à incorporação de "quintos", dar ciência ao Senado Federal de que: 
 (...) 
9.2.2. deve-se verificar a origem do pagamento de "quintos", se advindos de decisão judicial transitada em julgado ou não ou ainda de decisão administrativa e, na hipótese em que não houver decisão judicial passada em julgado ou quando se tratar de decisão administrativa, a vantagem de "quintos" incorporada com fulcro em funções comissionadas exercidas entre 8/4/1998 a 4/9/2001 deve ser destacada e transformada em "parcela compensatória" a ser absorvida por reajustes futuros concedidos nos proventos, na linha da solução definitiva da controvérsia conferida à matéria pela Suprema Corte, por meio do RE 638.115/CE, e consoante o Acórdão 442/2020-TCU-Segunda Câmara (Relator Ministro Substituto Marcos Bemquerer Costa) 
6.5. 	Assim, mesmo nas situações em que as parcelas de quintos/décimos foram incorporadas após 8/4/1998, com base em decisão judicial transitada em julgado, o ato concessório de aposentadoria é ilegal e não é registrado. O provimento judicial somente impede a suspensão dos pagamentos das parcelas indevidas. Acerca da questão, cabe trazer à baila excerto do voto condutor do Acórdão 3842/2020-TCU-Primeira Câmara (Relator Ministro Walton Alencar Rodrigues) :
A esta altura, todavia, nova decisão do STF, proferida em embargos de declaração com efeitos infringentes, opostos no âmbito do mesmo RE 638.115/CE, alterou o entendimento até então tranquilamente adotado. Em 18/12/2019, o Plenário do STF modulou os efeitos da decisão para, no que interessa a estes autos, acolher parcialmente os embargos de declaração, com efeitos infringentes, e "reconhecer indevida a cessação imediata do pagamento dos quintos quando fundado em decisão judicial transitada em julgado". 
A decisão divulgada no sítio eletrônico do STF não afasta a ilegitimidade do pagamento dos quintos nas condições anteriormente descritas, mas modula efeitos para os que os recebem por força de decisão judicial, transitada ou não em julgado, e de decisão administrativa. 
Feita tal distinção e devidamente caracterizada inadequação do benefício aos dispositivos legais aplicáveis à matéria, é certo que o recente julgado do STF não pode compelir esta Casa, cuja competência de apreciar a legalidade de atos de pessoal foi atribuída pela própria Constituição Federal (art. 71, inciso III) , a contrariar suas convicções, a jurisprudência consolidada dos tribunais superiores e os fatos consignados nos autos, para registrar ato de pessoal manifestamente irregular, salvo na esporádica hipótese de trânsito em julgado de processo em que o TCU foi parte e que teve por finalidade específica o respectivo registro (vide MS 23.665/DF e MS 22.009/MG) , que não é o caso destes autos.
Todavia, sem transgredir frontalmente o provimento jurisdicional, não há como a Universidade Federal de Santa Maria promover a cessação dos pagamentos, apesar do desequilíbrio que causam ao sistema previdenciário.
Em circunstâncias análogas, este Tribunal tem considerado ilegais e negado registro aos atos de aposentadoria que contêm parcelas conferidas pelo Judiciário em contrariedade com o entendimento do TCU, sem, contudo, determinar a suspensão do pagamento nem informar sobre a possibilidade de edição de novo ato eivado das irregularidades. Nesse sentido, cito, entre outros, os Acórdãos 1.910/2004 e 11.079/2019, da 1ª Câmara, 5.797/2014, da 2ª Câmara, e 1.857/2003, do Plenário.
O julgamento pela ilegalidade sem suspensão do pagamento consolidou-se no TCU na esteira de um sem número de decisões do STF, entre as quais as proferidas no âmbito dos Mandados de Segurança 23.758, 24.529, 24.569, 24.939, 25.460, 26.086, 26.088, 26.132, 26.156, 26.186, 26.228, 26.271, 26.387, 26.408, 26.443, 27.374, 27.551, 27.575, 27.649, 27.732, 23.665 e 33528. Do último, transcrevo o trecho a seguir:
"E que o fundamento em que se apoia a pretensão mandamental ora em exame tem o beneplácito da jurisprudência do Supremo Tribunal Federal, que, em sucessivos precedentes, tem reconhecido, quer em decisões monocráticas, quer em julgamentos colegiados, ser integralmente oponível ao E. Tribunal de Contas da União a autoridade da coisa julgada, cuja eficácia subordinante, desse modo, não poderá ser transgredida por qualquer órgão estatal, inclusive pela própria Corte de Contas.
 (...) 
Vê-se, pois, que o E. Tribunal de Contas da União não dispõe, constitucionalmente, de poder para rever decisão judicial transitada em julgado (RTJ 193/556-557, Rel. Min. CARLOS VELLOSO) nem para determinar a suspensão de benefícios garantidos por sentença impregnada da autoridade da coisa julgada (AI 471.430-AgR/DF, Rel. Min. EROS GRAU) , ainda que o direito reconhecido pelo Poder Judiciário não tenha o beneplácito da jurisprudência prevalecente no âmbito do Supremo Tribunal Federal, pois a 'res judicata', em matéria civil, só pode ser legitimamente desconstituída mediante ação rescisória:"
Ao deixar de determinar a suspensão do pagamento, o TCU evita que o jurisdicionado seja forçado a escolher entre obedecer à sua ordem, sujeitando-se a detenção, multa e prisão em flagrante por descumprimento de decisão judicial, e ignorá-la, sujeitando-se à multa do art. 58 da Lei 8.443/1992.
Ante o exposto, julgo ilegais os atos de concessão inicial e de alteração de aposentadoria de Nelcindo Nascimento Terra, nego-lhes registro e VOTO no sentido de que o Tribunal adote a deliberação que ora submeto à apreciação deste Colegiado
6.6. 	Diante disso, opina-se pela rejeição das alegações da recorrente.
7. 	Da violação aos princípios da segurança jurídica e da isonomia 
7.1. 	Aduz-se que houve desrespeito à segurança jurídica e à isonomia, com base nos seguintes argumentos. 
7.2. 	O servidor aposentado não deve ser submetido a uma redução abrupta em seus proventos, sendo que o princípio da segurança jurídica veda a desconstituição injustificada de atos jurídicos, mesmo quando ocorre alguma inconformidade com o texto legal durante sua constituição (peça 13, p. 3) . 
7.3. 	Na hipótese, não se trata de corrigir uma ilegalidade em ato de aposentação, mas de mudança de entendimento do TCU. Não se pode admitir, em respeito ao princípio constitucional da isonomia, que servidores na mesma situação funcional e jurídica sejam separados em duas categorias, apenas pela data em que os seus atos de concessão foram apreciados pela Corte de Contas (peça 13, p. 4) .
7.4. 	Na análise do pedido de reexame, espera-se que o TCU considere, também, os inúmeros atos de aposentadoria julgados anteriormente, tidos como legais por essa Corte de Fiscalização, seguindo a orientação do Acórdão 2076/2005-TCU-Plenário (Relator Ministro-Substituto Augusto Sherman Cavalcanti) , ainda que tenha havido modificação de entendimento pelo Supremo Tribunal Federal, sob pena de ser criada situação diferenciada dentro do mesmo regime jurídico (peça 13, p. 5-6) . 
7.5. 	A Lei 13.655/2018 incluiu, no Decreto-Lei 4.657/1994 (LINDB) , disposições sobre segurança jurídica e eficiência na criação e na aplicação do direito público, dentre elas a expressa no acrescido art. 23 (regime de transição em caso de nova interpretação sobre norma de conteúdo indeterminado) , enquanto o Decreto-Lei 200/1967 estabeleceu em seu art. 103 que os valores de vencimentos ou proventos superiores aos fixados para o cargo nos planos de classificação e remuneração serão transformados em vantagem pessoal a ser absorvida por novos aumentos salariais. Esses dispositivos exigem aplicação, no caso de prevalecer a mudança de entendimento estampada no Acórdão 1599/2019-TCU-Plenário, de relatoria do Ministro Benjamin Zymler (peça 13, p. 5) . 
Análise 
7.6. 	Sobre o princípio da segurança jurídica, cabe lembrar que a sedimentada jurisprudência da Suprema Corte é no sentido de classificar como ato complexo a concessão de aposentadoria, reforma ou pensão, consoante os seguintes julgados (RMS 3881/SP, MS 19875/DF, RE 195861/ES e MS 23665/DF) . 
7.7. 	Assim, sendo o ato de aposentadoria complexo, este somente passa a estar plenamente formado (perfeito) , válido (aferição da legalidade com reflexo de definitividade perante a Administração) e eficaz (plenamente oponível a terceiros, deixando de apresentar executoriedade provisória) quando recebe o registro pela Corte de Contas. Tal entendimento decorre do disposto no inciso III do art. 71 da Constituição Federal, que estabelece que compete ao Tribunal de Contas da União apreciar, para fins de registro, a legalidade dos atos de admissão, assim como a concessão de aposentadoria, reforma ou pensão. 
7.8. 	Nessa perspectiva, impõe-se reconhecer que referido ato possui natureza precária (cf., e.g., Acórdão 2482/2007-TCU-Primeira Câmara, Relator Augusto Nardes) , razão pela qual, até que haja o efetivo julgamento e o consequente registro pela Corte de Contas, não há que se falar em ato jurídico perfeito, tendo em vista a ausência de aperfeiçoamento e definitividade do ato. 
7.9.	 A propósito do tema, colaciona-se entendimento esposado pela Corte Constitucional ao decidir no âmbito do RE-195.861/ES:
APOSENTADORIA. ATO ADMINISTRATIVO DO CONSELHO DA MAGISTRATURA. NATUREZA. COISA JULGADA ADMINISTRATIVA. INEXISTÊNCIA. O ato de aposentadoria exsurge complexo, somente se aperfeiçoando com o registro perante a Corte de Contas. Insubsistência da decisão judicial na qual assentada, como óbice ao exame da legalidade, a coisa julgada administrativa. (grifos acrescidos) 
7.10. 	Nos casos em apreço, não houve o respectivo registro em razão da constatação de ilegalidade nos atos, o que afasta, por si só, a presunção de legitimidade dos atos administrativos que concederam os benefícios às recorrentes, não se configurando a ocorrência de violação da segurança jurídica ou de proteção da confiança. 
7.11. 	Vale lembrar que a comprovação do trânsito em julgado, por si só, não possui o condão de alterar o julgamento pela ilegalidade do ato de aposentadoria pela Corte de Contas, pois o STF deixou assente que a incorporação de quintos, no período de 8/4/1998 até 4/9/2001, ofende o princípio da legalidade, nos termos da tese firmada em sede de repercussão geral, Tema 395. 
7.12. 	Observa-se que a Lei 13.655/2018 incluiu, no Decreto-Lei 4.657/1994 (LINDB) , disposições sobre segurança jurídica e eficiência na criação e na aplicação do direito público, dentre elas a expressa no acrescido art. 23, segundo o qual: "A decisão administrativa, controladora ou judicial que estabelecer interpretação ou orientação nova sobre norma de conteúdo indeterminado, impondo novo dever ou novo condicionamento de direito, deverá prever regime de transição quando indispensável para que o novo dever ou condicionamento de direito seja cumprido de modo proporcional, equânime e eficiente e sem prejuízo aos interesses gerais". 
7.13. 	Ora, nos caso da recorrente, não houve o exame de norma de conteúdo indeterminado, conforme previsto no art. 1º da Lei 13.655/2018, que promoveu alteração na Lei de Introdução ao Direito Brasileiro (art. 23 da LINDB - Decreto-Lei 4.657/1942) . 
7.14. 	É sobremodo importante ressaltar que este Tribunal tem o poder/dever de apreciar, para fins de registro, os atos de aposentadoria na esfera federal, nos termos do art. 71 da Lei Maior. Esta prerrogativa não pode ser infirmada pela sobreposição dos princípios da razoável duração do processo e da eficiência na Administração Pública. 
7.15. 	Cabe destacar que o STF fixou a seguinte tese de repercussão geral (tema 445) , no bojo do RE 636.553, de relatoria do Ministro Gilmar Mendes: 
Em atenção aos princípios da segurança jurídica e da confiança legítima, os Tribunais de Contas estão sujeitos ao prazo de 5 anos para o julgamento da legalidade do ato de concessão inicial de aposentadoria, reforma ou pensão, a contar da chegada do processo à respectiva Corte de Contas. (destacou-se) 
7.16. 	Verifica-se que o ato de aposentação da recorrente, com início de vigência no dia 9/4/2018 (peça 3) , foi enviado ao TCU no dia 21/5/2019, sendo apreciado pela Segunda Câmara na Sessão de 17/8/2021 (peça 8) , não tendo havido, assim, desrespeito ao princípio da segurança jurídica. 
7.17. 	Ante essas considerações, é de se rejeitar os argumentos apresentados.
CONCLUSÃO
8.	       Da análise de mérito, conclui-se que:
a) relativamente a parcela "quintos", caso a interessada comprove, perante o órgão ser beneficiária de decisão judicial transitado em julgado, poderá ser mantida a continuidade dos pagamentos, consoante modulação de efeitos fixada pelo Supremo Tribunal Federal no RE 638.115, bem como disposto no acórdão recorrido;
b) não houve afronta ao RE 638.115/CE pelo acórdão recorrido ao considerar ilegal o ato de aposentadoria que contempla o pagamento de quintos incorporados após 8/4/1998; e
c) não ocorreu violação aos princípios da segurança jurídica e da isonomia.
 8.1		Por conseguinte, deve-se negar provimento ao presente recurso.
PROPOSTA DE ENCAMINHAMENTO
9.	Ante o exposto, submetem-se os autos à consideração superior, propondo-se, com fundamento no art. 48 da Lei 8.443/1992:
a) conhecer do recurso e, no mérito, negar-lhe provimento;
c) informar à recorrente e demais interessados do acórdão a ser proferido, destacando que o relatório e o voto que o fundamentam podem ser acessados por meio do endereço eletrônico www.tcu.gov.br/acordaos.
É o relatório.

não há.

Procurador Sergio Ricardo Costa Caribé.

ATO DE APOSENTADORIA JULGADO ILEGAL PELA CONCESSÃO DE QUINTOS APÓS O ADVENTO DA LEI 9.624/1998. NEGATIVA DE REGISTRO. PEDIDO DE REEXAME. ARGUMENTOS INSUFICIENTES PARA REVER A DECISÃO RECORRIDA. CONHECIMENTO. NEGATIVA DE PROVIMENTO. CIÊNCIA AO ÓRGÃO DE ORIGEM.

APOSENTADORIA (APOS)

Secretaria de Recursos (Serur).

Trata-se de pedido de reexame, em processo de aposentadoria, interposto por Rosemeire Soliani contra o Acórdão 10409/2021-TCU-Segunda Câmara, de relatoria do Ministro-Substituto Marcos Bemquerer Costa.
2.	 No âmbito da deliberação recorrida, este Tribunal julgou ilegal o ato de aposentadoria de Rosemeire Soliani, negando-lhe registro, tendo em vista a concessão de quintos com amparo em funções comissionadas exercidas entre 8/4/1998 e 4/9/2001. Foi determinado ainda, no subitem 9.3.1 do acórdão recorrido, que o órgão de origem promovesse o destaque das parcelas de quintos incorporadas com amparo em funções comissionadas exercidas entre 8/4/1998 e 4/9/2001, desde que a hipótese não fosse de decisão judicial transitada em julgado, nos moldes da decisão do STF no RE 638.115/CE.
3.	Inconformada com a decisão desta Corte, a recorrente alega, de mais relevante, que foi beneficiada por ação coletiva de nº 2004.34.00.048565-0, movida pela Associação Nacional dos Servidores da Justiça do Trabalho (ANAJUSTRA) , transitada em julgado em 01/08/2006, ou seja, antes da prolação da decisão final do RE 638.115/CE.	
4.	A Secretaria de Recursos (Serur) analisou o pedido de reexame interposto e propôs, com o aval do Ministério Público junto ao TCU (MPTCU) , conhecer do mesmo e negar-lhe provimento. Ratificando despacho exarado à peça 18, conheço do presente recurso e, no mérito, manifesto minha anuência ao encaminhamento uniforme proposto nos autos.
5.	De fato, a determinação deste Tribunal foi no sentido de somente transformar em parcela compensatória, a ser absorvida, caso fosse proveniente de decisão judicial não transitada em julgado ou de decisão administrativa, no sentido do decidido pelo Supremo Tribunal Federal no âmbito do RE 638.115. Nesse sentido, a comprovação junto ao órgão de origem de origem é suficiente para manter a incorporação imune a absorção por reajustes futuros, sem necessidade de ajustes na decisão recorrida. Assim, cabe dar ciência ao órgão de origem que, caso comprovado ser a recorrente beneficiária de decisão judicial transitada em julgado, lhe assegure a incorporação de quintos no período entre 8/4/1998 e 4/9/2001.
6.	Ainda que haja a comprovação de decisão judicial favorável a recorrente, no entanto, permanece o julgamento pela ilegalidade do ato, conforme fundamentou a Serur em sua instrução, transcrita no relatório precedente.
7.	No tocante aos argumentos de violação do princípio da segurança das relações jurídicas e da isonomia estes não merecem prosperar, vez que contrários ao posicionamento sedimentado deste Tribunal, como evidencia a Súmula 278 do TCU:
Os atos de aposentadoria, reforma e pensão têm natureza jurídica de atos complexos, razão pela qual os prazos decadenciais a que se referem o § 2º do art. 260 do Regimento Interno e o art. 54 da Lei nº 9.784/99 começam a fluir a partir do momento em que se aperfeiçoam com a decisão do TCU que os considera legais ou ilegais, respectivamente.
8.	Nessa perspectiva, impõe-se reconhecer que referido ato possui natureza precária, razão pela qual, até que haja efetivo julgamento e o consequente registro pelo Tribunal de Contas, não há que se falar em direito adquirido, ato jurídico perfeito ou em princípio da confiança e estabilidade, tendo em vista a ausência de aperfeiçoamento e definitividade do ato.
	Ante as razões expostas, VOTO no sentido de que seja negado provimento a este pedido de reexame, nos termos do acórdão que ora submeto à apreciação deste Colegiado.
	
TCU, Sala das Sessões Ministro Luciano Brandão Alves de Souza, em 3 de maio de 2022.
Ministro JOÃO AUGUSTO RIBEIRO NARDES 
Relator